臺灣彰化地方法院民事判決
111年度重訴字第35號
原      告  林麗珠  
訴訟代理人  方文賢律師
複代理人    方文獻律師
被      告  廖盈貞即廖御廷


            王詩文  
上列二人共同
訴訟代理人  王奕仁律師
上列當事人間請求清償債務事件，本院於民國111年4月8日言詞
辯論終結，判決如下：
    主  文
被告廖盈貞即廖御廷、王詩文應各給付原告新台幣肆佰伍拾伍萬
元，及自一百一十年十一月九日起至清償日止按年息百分之五計
算之利息。
原告其餘之訴駁回。
訴訟費用由被告負擔百分之九十五，餘由原告負擔。
本判決第一項於原告分別各以新臺幣壹佰伍拾貳萬元為被告廖盈
貞即廖御廷、王詩文供擔保後，得假執行，但被告廖盈貞即廖御
廷、王詩文如分別以新臺幣肆佰伍拾伍萬元為原告預供擔保，各
就其部分得免為假執行。
原告其餘假執行之聲請駁回。
 事實及理由
壹、原告主張：
　緣被告廖盈貞即廖御廷、王詩文2人為夫妻，於民國（下同）
    103年7、8月間共同買受訴外人林玉英所有門牌彰化縣○○鎮○
    ○○街00號房地及坐落基地彰化縣○○鎮○○段00000地號土地(下
    稱系爭房地)，總價新台幣（下同）1,400萬元，彼時被告二
    人因資力不足，乃向伊（即廖御廷之母、王詩文岳母）商借
    代墊960萬元，即由伊在103年8月4日直接至銀行提領價款70
    0萬元予林玉英之夫林榮威，買賣雙方隨即辦理交屋，但為
    避免遭課徵奢侈稅，而延至104年11月19日簽約，在簽約前
    為順利資金查核，伊於104年12月9日自帳戶取款匯款210萬
    元，並將現金50萬元交付予王詩文，供其將該價款共260萬
    元交予林玉英(前開700萬、210萬、50萬下合稱系爭款項)，
    另由被告二人據以向彰化十信辦理1000萬元之抵押貸款，並
    給付1260萬元予林玉英，前為避稅順延之過戶及該屋尚有另
    計窗戶、電梯之裝修，會同結算後，林玉英尚應退還買方42
    5萬9352元，林玉英將款項分7次退還被告二人。兩造係母女
    、岳母女婿關係，就上開借貸並未約定利息及清償期，伊直
    至110年3月間始向債務人為催討。被告二人因買受房地向伊
    商借960萬元，伊已對被告二人限期催討，被告二人仍置之
    不理。爰依消費借貸關係、委任，及不當得利相關規定，請
    求被告二人返還前開款項予原告。另上開應清償款項共960
    萬元，自應由被告二人依法平均分擔各480萬元本息等語。
　並聲明；㈠被告廖盈貞即廖御廷、王詩文應各給付債權人新台
    幣480萬元，及各自支付命令送達翌日起至清償日止按年息
    百分之五計算之利息。㈡原告願供擔保請宣告准為假執行。㈢
    訴訟費用由被告負擔。
貳、被告廖盈貞即廖御廷、王詩文答辯稱：　
　緣被告二人於99年10月25日結婚，被告王詩文之父即訴外人
    王明富於87年間引薦訴外人朱建興與原告認識，因商談投資
    土地未果，致原告分別與王明富、朱建興有刑事糾紛。被告
    二人因預見原告將反對渠等結婚而自行前往戶政機關登記。
    婚後被告二人原與被告王詩文父母同住，嗣欲搬出而獲悉原
    告舊識即林玉英欲出售系爭房地，而透過原告與林玉英聯繫
    磋商購屋事宜，被告二人與林玉英於104年11月19日簽立不
    動產買賣契約書，約定買賣總價為1400萬元，付款方式為簽
    約款140萬、完稅款260萬及1000萬元，並因被告二人簽約時
    無現金，而由被告廖盈貞即廖御廷簽發票載金額140萬元之
    即期本票(發票日期：104年11月19日，票號：WG0000000號)
    交付林玉英，爾後被告二人於簽定買賣契約後約一星期，被
    告二人以王詩文父母資助之190萬元中之140萬元交付林玉英
    ，林玉英並即交還本票，並當場撕毀本票正本。另因被告廖
    盈貞之兄即訴外人廖盈豐於101年間以其與訴外人林勝彥合
    夥之名義委託被告二人共同設立之冠潔手工皂製造手工皂出
    貨予訴外人茂捷公司，但未給付貨款，經被告二人告知原告
    後，經原告表示可代廖盈豐清償210萬元並於104年12月29日
    匯款予被告王詩文，被告王詩文再提出自身之50萬元，於同
    日匯款260萬元予林玉英。嗣被告廖盈貞即廖御廷向有限則
    彰化第十信用合作社貸款1000萬元，並分於104年12月17日
    分別匯款762萬9155元、237萬845元予訴外人林玉英。原告
    於104年12月9日匯款210萬元予王詩文並非借款，另因原告
    於本院108年度重家繼字第2號審理中亦稱係以自己明義向銀
    行借貸700萬元給廖盈貞即廖御廷，且原告所稱貸款1000萬
    元交付林榮威，林榮威僅收受其中700萬元，系爭房地既已
    交付，林榮威不願收受1000萬元僅需收受700萬元，亦非無
    疑，又被告二人已與林玉英簽立買賣契約，林玉英僅須依買
    賣契約即可請求被告二人給付買賣價金，本無須再要求被告
    二人簽發140萬元本票，另原告提出之買賣價金流程明細表
    所載「本利」，語意不明，且因出賣人遲延給付卻由買受人
    支付利息，亦不符常情，原告又主張林玉英已於103年間完
    成交屋，卻於交屋後再向被告二人收取窗戶、電梯之費用，
    綜上，堪認原告主張代被告二人支付700萬元之事實不足採
    。又縱認原告確有交付960萬元予被告廖盈貞即廖御廷，亦
    因原告於本院108年度重家繼字第2號分割遺產事件訴訟(下
    稱另案第一審)中主張屬贈與而非借貸，並經臺灣高等法院
    臺中分院110年度家上字第47號判決(下稱另案第二審)理由
    亦僅認定部分價金為原告所提供，但未認定提供資金元因為
    何，原告復未能證明予被告二人有借貸意思表示合致及借款
    業已交付，兩造間自不成立使用借貸及贈與關係。另原告主
    張系爭借款為不當得利法律關係，卻未能証明被告二人係無
    法律上原因受利益，同不可採， 故其提本件訴訟，請求給
    付960萬元，即為無理由等語。
　並聲明：㈠原告之訴駁回。㈡訴訟費用由原告負擔。㈢如受不利
    之判決，願供擔保請准免為假執行宣告。　
參、得心證之理由：
  原告主張本件肇因被告二人於103年7、8月間共同買受林玉英
    所有之門牌彰化縣○○鎮○○○街00號房地及坐落基地彰化縣○○
    鎮○○段00000地號土地，總價1,400萬元，彼時被告二人因資
    力不足，乃向伊商借代墊960萬元，伊遂於103年8月4日由至
    銀行提領價款700萬元交付林玉英之夫林榮威，買賣雙方隨
    即辦理交屋，但為免遭課徵奢侈稅，而延至104年11月19日
    簽約，在簽約前為順利資金查核，伊於104年12月9日自帳戶
    取款匯款210萬元，並將現金50萬元交付予王詩文，供其將
    該價款共260萬元交予林玉英，另由被告二人據以向彰化十
    信辦理1000萬元之抵押貸款，其中762萬9155元匯款用以清
    償舊貸、237萬845元匯予林玉英，又因避稅順延之過戶及系
    爭房屋尚有另計之窗戶、電梯裝修費用，會同結算後，林玉
    英尚應退還買方425萬9352元，由林玉英將款項分7次退還被
    告二人。因兩造係母女、岳母女婿關係，就系爭款項並未約
    定利息及清償期，直至110年3月間始向被告二人催討，被告
    二人仍置之不理，爰依消費借貸關係，請求被告二人返還前
    開款項予原告，若法院認兩造間非消費借貸關係，則依委任
    及不當得利相關規定，被告二人亦應返還系爭款項予原告。
    另上開應清償款項共960萬元，自應由被告二人依法平均分
    擔各480萬元本息，請求如聲明所示等語。被告廖盈貞即廖
    御廷、王詩文則以：被告二人欲搬出被告王詩文父母之住處
    並獲悉原告舊識林玉英欲出售系爭房地，而透過原告與林玉
    英聯繫磋商購屋事宜，被告二人與林玉英於104年11月19日
    簽立不動產買賣契約書，約定買賣總價為1400萬元，付款方
    式為簽約款140萬、完稅款260萬及1000萬元，因被告二人簽
    約時無現金，而由被告廖盈貞即廖御廷簽發票載金額140萬
    元之即期本票(發票日期：104年11月19日，票號：WG000000
    0號)交付林玉英，並於簽定買賣契約後約一星期，被告二人
    以王詩文父母資助之190萬元中之140萬元交付林玉英，旋當
    場撕毀本票正本。另因被告廖盈貞之兄即訴外人廖盈豐於10
    1年間以其與訴外人林勝彥合夥之名義委託被告二人共同設
    立之冠潔手工皂製造手工皂出貨予訴外人茂捷公司未給付貨
    款，經原告表示可代廖盈豐清償210萬元，遂於104年12月29
    日匯款210萬元予王詩文，王詩文再提出自身之50萬元，於
    同日匯款260萬元予林玉英。嗣被告廖盈貞即廖御廷向有限
    則彰化第十信用合作社貸款1000萬元，並分於104年12月17
    日分別匯款762萬9155元、237萬845元予訴外人林玉英。原
    告於104年12月9日匯款210萬元予王詩文並非借款，且原告
    於本院另案第一審審理中亦稱係以自己明義向銀行借貸700
    萬元給廖盈貞即廖御廷，並由原告貸款1000萬元交付林榮威
    ，林榮威僅收受其中700萬元，系爭房地既已交付，林榮威
    不願收受1000萬元僅需收受700萬元，足徵原告交付林榮威7
    00萬元之事，與事實不符，再由被告二人林玉英簽立買賣契
    約後，林玉英僅須依買賣契約即可請求被告二人給付買賣價
    金，卻要求被告二人簽發140萬元本票及原告提出之買賣價
    金流程明細表所載「本利」，而有出賣人遲延給付卻由買受
    人支付利息之不符常情之情況，原告又主張林玉英已於103
    年間完成交屋，卻於交屋後再向賣受人收取窗戶、電梯之費
    用等情觀之，堪認原告主張代被告二人支付700萬元之事實
    不足採。又縱認原告確有交付960萬元予被告廖盈貞即廖御
    廷，亦因原告於本院另案第一審分割遺產事件訴訟中主張屬
    贈與而非借貸，並經另案第二審判決理由亦僅認定部分價金
    為原告所提供，但未認定提供資金元因為何，原告復未能證
    明予被告二人有借貸意思表示合致及借款業已交付，兩造間
    自不成立使用借貸及贈與關係。另原告主張系爭借款為不當
    得利法律關係，卻未能証明被告二人係無法律上原因受利益
    ，同不可採等語置辯。
　經查：
　㈠原告主張被告二人共同買受林玉英所有之系爭房地，總價1,4
    00萬元，伊於104年12月9日自帳戶取款匯款210萬元予王詩
    文，被告王詩文於同日匯款260萬元予林玉英，另由被告廖
    盈貞即廖御廷向彰化十信辦理1000萬元之抵押貸款後匯款2,
    370,845元予林玉英，及匯款7,629,155元代償林玉英原房貸
    等情，業據提出不動產買賣契約書影本、彰化第六信用合作
    社匯款回單影本、買賣資金流程明細表影本為證，被告對此
    亦不爭執，是此部分之主張，堪信為真實。
　㈡按無法律上之原因而受利益，致他人受損害者，應返還其利
    益；雖有法律上之原因，而其後已不存在者，亦同，民法第
    179條定有明文。而主張不當得利請求權存在之當事人，對
    於不當得利請求權之成立要件應負舉證責任，即應證明他方
    係無法律上之原因而受利益，致其受有損害。如受利益人係
    因其給付而得利時，所謂無法律上之原因，即指其給付欠缺
    給付之目的，故主張該項不當得利請求權存在之當事人，自
    應舉證證明其欠缺給付之目的，始符舉證責任分配之原則。
    次查，本件被告固否認原告代為交付系爭款項予林玉英，惟
    ①依原告提出之買賣資金流程明細(見本院卷第247頁，下稱
    系爭明細表)，林醫師(即林玉英)應退還4,259,352元，被告
    二人於系爭明細表下方分七次簽收前開應退還款項，被告二
    人對系爭明細表均不爭執，觀之系爭明細表上方藍色筆跡記
    載被告二人應給付之金錢除售價1400萬元外，尚有本利43,9
    09×12個月共計526,908元，若無因買受人自身問題致延後締
    約之事實，殊難想像會由買受人負擔出賣人遲延給付所生之
    利息，此與原告及林玉英於另案證述為規避奢侈稅而延後締
    約事實相互勾稽，堪信原告主張被告二人與林玉英於103年7
    、8月間已成立系爭房地之買賣契約為真實。②又被告二人已
    於103年間及與林玉英成立買賣契約，卻遲至104年11月19日
    方簽訂書面買賣契約，若被告二人未先給付一定款項予林玉
    英，殊難想像林玉英會於保留系爭房地待一年後再行簽訂買
    賣契約，參酌被告二人又自承於104年間締約時仍無資金而
    需開立本票作為付款之擔保，當可知於103年間被告二人更
    無法提供預付款，然系爭明細表卻記載「104已付款700萬」
    ，被告二人復未能證明如何支付此700萬元，是以被告二人
    空言原告未代為支付700萬元，即不可採。③原告於本院另案
    第一審審理中稱「當初(103年8月4日)係用自己的名義向銀
    行貸款1000萬元借來給被告廖御廷」等語，此外林玉英於本
    院另案第一審審理中亦證稱「(問：約定的1400萬，是約定
    幾期給付？)我先拿700萬，之後就等過1年去辦過戶時，才
    去走資金流程，房子要去貸款清償。最早的700萬是我先生
    跟林麗珠一起去銀行領1000萬出來，我們拿了700萬。」等
    語。臺灣高等法院臺中分院另案第二審亦據原告所述及林玉
    英證詞認定當時林麗珠迭與廖鴻志分居多時，更難認其尚有
    運用廖鴻志資金之可能，況其本身即係有相當資力之人，未
    有向廖鴻志伸手之需求，進而論斷「僅得認有部分價金係林
    麗珠所提供，尚無以見係廖鴻志之資金」，是堪信原告有支
    付700萬元予林榮威並由林威榮將700萬元轉交林玉英做為購
    買系爭房地價款，然原告並未能證明其交付系爭款項時欠缺
    給付目的，依前揭說明，尚不能逕認被告受領系爭款項係無
    法律上之原因而受利益，故原告依不當得利之法律關係，請
    求被告二人返還原告7,000,000元，尚屬無據，不應准許。
　㈢次按當事人主張有利於己之事實者，就其事實有舉證之責任
    ，民事訴訟法第277 條前段定有明文。又請求履行債務之訴
    ，除被告自認原告所主張債權發生原因之事實外，應先由原
    告就其主張此項事實，負舉證之責任（最高法院43年台上字
    第377號判決意旨參照）。查原告於103年8月4日代被告給付
    700萬元予林玉英，業如上述，然原告主張係受被告二人之
    委任，代為墊付700萬元等語，為被告二人所否認，並辯稱
    兩造間無委任關係等語。原告既未提出任何證據證明其與被
    告二人間有委任關係存在，是原告主張其係受被告二人委任
    代墊購屋價款700萬元，即難採信。從而，原告委任相關規
    定，請求被告二人給付700萬元，係屬無據，不應准許。
  ㈣復按稱消費借貸者，謂當事人一方移轉金錢或其他代替物之
    所有權於他方，而約定他方以種類、品質、數量相同之物返
    還之契約。借用人應於約定期限內，返還與借用物種類、品
    質、數量相同之物，未定返還期限者，借用人得隨時返還，
    貸與人亦得定一個月以上之相當期限，催告返還，民法第47
    4 條第1 項，第478 條定有明文。所謂「貸與人得定一個月
    以上之相當期限催告返還」，非謂貸與人之催告必須定有期
    限，祇須貸與人有催告之事實，而催告後已逾一個月以上相
    當期限者，即認借用人有返還借用物之義務（最高法院73年
    台抗字第413 號判例要旨可資參照）。所謂「返還」，係指
    「終止契約之意思表示」而言，亦即貸與人一經向借用人催
    告（或起訴），其消費借貸關係即行終止，惟法律為使用人
    便於準備起見，特設「一個月以上相當期限」之恩惠期間，
    借用人須俟該期限屆滿，始負遲延責任，貸與人亦始有請求
    之權利（最高法院97年度台上字第2654號裁判意旨參照）。
    查：原告與廖盈貞即廖御廷為母女關係，且原告亦經另案認
    定為有購屋資力之人，原告與林玉英間並無債權債務關係，
    卻於103年間至銀行領取700萬元交付林榮威後由其轉交予林
    玉英，且依系爭明細表所載被告二人對原告代為支付之700
    萬元亦未表示反對，堪信兩造間就此700萬元於103年間被告
    向林玉英購買系爭房地時，已有消費借貸意思表示合致，原
    告復已於110年3月22日向被告二人催告返還前開款項，被告
    二人迄今尚未返還系爭款項，原告依消費借貸相關規定請求
    被告二人給付前開700萬元，即屬有據，應予准許。
　㈤原告另主張於104年12月9日匯款予被告王詩文，被告對此亦
    不爭執，惟辯稱該筆款項係原告用以支付原告之子廖盈豐積
    欠之貨款云云，惟原告既否認有代廖盈豐支付貨款之事實，
    被告二人自應對有利於己之事實負擔舉證之責。查：被告雖
    提出雙方協議書、廣鑽吉公司基本資料、出貨單暨出貨統計
    一覽表等為證(見本院卷第133頁至第146頁)，然此至多僅能
    證明廖盈豐有積欠被告二人貨款，尚無法據此認定原告有代
    廖盈豐給付貨款之情，被告所辯，尚屬無據。又因原告匯款
    系爭210萬元予王詩文後，王詩文於同日匯款260萬元予林玉
    英，兩者時間相近，堪信系爭210萬元係原告交付被告王詩
    文用以支付被告二人積欠林玉英之購屋價款，與前開700萬
    元屬同一消費借貸關係之借款，則原告主張基於消費借貸關
    係，請求被告二人返還系爭210萬元，亦屬有據，應予准許
    。至於原告另主張於104年12月9日將現金50萬元交付予王詩
    文，既經被告否認，原告復未能證明有交付之事實，原告請
    求，即屬無據，應予駁回。
　㈥末按給付有確定期限者，債務人自期限屆滿時起，負遲延責
    任。給付無確定期限者，債務人於債權人得請求給付時，經
    其催告而未為給付，自受催告時起，負遲延責任。其經債權
    人起訴而送達訴狀，或依督促程序送達支付命令，或為其他
    相類之行為者，與催告有同一之效力；遲延之債務，以支付
    金錢為標的者，債權人得請求依法定利率計算之遲延利息；
    應付利息之債務，其利率未經約定，亦無法律可據者，週年
    利率為5%，民法第229條第1項、第2項、第233條第1項前段
    、第203條分別定有明文。經查，本件兩造間就系爭借款既
    未約定返還期限，原告自得定一個月以上之期限催告其返還
    ，又原告已於110年3月22日以存證信函催告被告二人返還系
    爭借款，並據此向本院聲請核發支付命令，本院所核發之11
    0年度司促字第11570號支付命令業於110年11月8日送達被告
    二人(見支付命令卷第63頁至第65頁)，則原告請求被告二人
    自支付命令送達之翌日即110年11月9日至清償日止，按年息
    5%計算之利息，為有理由，應予准許。
  綜上所述，原告依消費借貸之法律關係，請求被告二人各給
    付4,550,000元，及自110年11月9日起至清償日止按年息5%
    計算之利息，為有理由，應予准許。逾此部分之請求，為無
    理由，應予駁回。
肆、本件兩造分別陳明願供擔保請准宣告及免為假執行，就原告
    勝訴部分，經核均無不合，爰分別酌定相當擔保金額准許之
    ；至原告敗訴部分，其假執行之聲請已因訴之駁回而失所附
    麗，應予駁回。　　　　　
伍、本件事證已經明確，兩造其餘主張陳述及所提之證據，經本
    院斟酌後，認與判決結果不生影響，爰不一一論述，附此敘
    明。　　
陸、訴訟費用負擔之依據：民事訴訟法第79條。　　
中　　華　　民　　國　　111 　年　　4 　　月　29 　　日
                  民事第一庭    法　官　洪志賢
以上正本係照原本作成。
如對判決上訴，應於判決送達後20日內向本院提出上訴狀。如委
任律師提起上訴者，應一併繳納上訴審裁判費。
中　　華　　民　　國　　111 　年　　4 　　月　　29　　日
                                書記官  林嘉賢